【裁判字號】    98,上訴,1113
【裁判日期】    980819
【裁判案由】    毒品危害防制條例
【裁判全文】
臺灣高等法院刑事判決                98年度上訴字第1113號
上  訴  人  臺灣臺北地方法院檢察署檢察官
被      告  高若馨（原名甲○○）
                    原住臺北市○○區○○街1段307號2樓
指定辯護人  本院公設辯護人王永炫
上列上訴人因被告違反毒品危害防制條例案件，不服臺灣臺北地
方法院97年度訴字第2129號，中華民國98年2 月13日第一審判決
（起訴案號：臺灣臺北地方法院檢察署97年度偵字第20722 號）
，提起上訴，本院判決如下：
    主  文
上訴駁回。
    事  實
一、高若馨（原名甲○○，以下仍稱原名）於民國（下同）97年
    7 月11日晚間7 、8 時許，接獲友人乙○○來電，央請其代
    購價值新臺幣（下同）3,000 元之愷他命，詎高若芸明知愷
    他命係毒品危害防制條例所規定之第三級毒品，不得非法轉
    讓，竟仍基於轉讓第三級毒品之犯意，於同日晚間8 、9 時
    許，在臺北市○○區○○街某處，以3,000 元之代價，向真
    實姓名年籍不詳綽號「阿偉」之成年男子購入愷他命2 包（
    含包裝袋，總毛重0.822 公克，總淨重0.422 公克，驗餘總
    淨重0.4215公克）後，於同日晚間11時30分許，在臺北市中
    山區○○○路與錦州街口，以相當於成本3,000 元之原價，
    將上開愷他命轉讓予乙○○。嗣乙○○於翌日上午5 時24分
    許，在臺北市中山區○○○路39 9巷口，為警攔檢盤查，當
    場在其身上起獲前開愷他命2 包，經其供出毒品來源，始悉
    上情。
二、案經臺北市政府警察局中山分局報請臺灣臺北地方法院檢察
    署檢察官偵查起訴。
    理  由
壹、程序方面：
    按被告以外之人於審判外之陳述，雖不符刑事訴訟法第159
    條之1 至第159 條之4 之規定，而經當事人於審判程序同意
    作為證據，法院審酌該言詞陳述或書面陳述作成時之情況，
    認為適當者，亦得為證據；當事人、代理人或辯護人於法院
    調查證據時，知有刑事訴訟法第159 條第1 項不得為證據之
    情形，而未於言詞辯論終結前聲明異議者，視為有前項之同
    意，刑事訴訟法第159 條之1 、第159 條之5 第1 項、第2
    項分別定有明文。經查，本判決下列所引用之被告以外之人
    於審判外之陳述或非供述證據，檢察官、被告於原審及本院
    言詞辯論終結前均未聲明異議，本院審酌上開證據資料製作
    時較無人情施壓或干擾，亦無不當取供，及證明力明顯過低
    之瑕疵，認以之作為證據應屬適當，故揆諸前開規定，認前
    揭證據資料有證據能力，合先敘明。
貳、實體方面：
一、前揭事實，業據被告甲○○於偵查、原審及審理時均坦承不
    諱，並據證人乙○○於警詢時證述綦詳，且有通聯調閱查詢
    單1 件附卷可稽（見偵查卷第17頁至第19頁、第28頁至第32
    頁、第47頁），又於證人乙○○身上查獲之粉末2 包經鑑定
    結果，確含有愷他命成分等情（含包裝袋，總毛重0.822 公
    克，總淨重0.422 公克，驗餘總淨重0.4215公克），亦有交
    通部民用航空局航空醫務中心97年7 月23日航藥鑑字第0973
    662 號毒品鑑定書1 紙在卷可參（見偵查卷第23頁），足認
    被告之自白與事實相符，可以採信。本件事證明確，被告犯
    行洵堪認定，應予依法論科。
二、查愷他命為毒品危害防制條例第2 條第2 項第3 款所規定之
    第三級毒品。又愷他命雖為管制藥品條例第3 條所稱之第三
    級管制藥品，惟若經持有管制藥品登記證、藥品許可證即可
    購買，作為醫療使用等情，有行政院衛生署管制藥品管理局
    94年3 月3 日管檢字第0940001625號函1 紙在卷可憑（見本
    院卷第53頁）。是愷他命既非經禁止使用之藥物，僅屬管制
    藥品（指經主管機關核可，始得使用之藥品），自非藥事法
    第22條所稱之禁藥，附此敘明。核被告所為，係犯該條例第
    8 條第3 項之轉讓第三級毒品罪。公訴意旨雖認被告應依同
    條例第4 條第3 項之販賣第三級毒品罪論處，惟按販賣毒品
    之所謂販賣行為，係行為人基於營利之目的，而販入或賣出
    毒品而言。販賣毒品者，其主觀上須有營利之意圖，且客觀
    上有販賣之行為，即足構成，至於實際上是否已經獲利，則
    非所問。即於有償讓與他人之初，係基於營利之意思，並著
    手實施，而因故無法高於購入之原價出售，最後不得不以原
    價或低於原價讓與他人時，仍屬販賣行為。必也始終無營利
    之意思，縱以原價或低於原價有償讓與他人，方難謂為販賣
    行為，而僅得以轉讓罪論處。故營利意圖為販賣毒品之必要
    構成要件（最高法院93年度臺上字第1651號判決意旨參照）
    。經查，本案被告自承其交付乙○○之愷他命進價為3,000
    元，其係以購入之原價轉售予乙○○等情，業如前述，其既
    以相當於成本3,000 元之價格，將愷他命讓與友人乙○○，
    顯然無法獲利，衡諸常情，已足認其主觀上係基於轉讓愷他
    命之犯意，並無營利之意圖，公訴人復未舉證證明被告有何
    販賣愷他命之主觀營利意圖，基於「罪疑利益歸於被告」之
    原則，自應論以被告違反毒品危害防制條例第8 條第3 項之
    轉讓第三級毒品罪。公訴意旨認被告係犯同條例第4 條第3
    項之販賣第三級毒品罪，尚有未洽，惟此與起訴社會基本事
    實同一，本院自應予審理，並依法變更起訴法條。又被告轉
    讓第三級毒品予乙○○之數量，並未達於行政院依同條例第
    8 條第6 項所頒訂之「轉讓持有毒品加重其刑之數量標準」
    第2 條第1 項第3 款所定之淨重20公克以上之規定，自無依
    該項規定加重被告其刑之適用，併此敘明。再被告行為後毒
    品危害防制條例增訂第17條第2 項之規定（即犯同條例第4
    條至第8 條之罪於偵查及審判中均自白者，減輕其刑），並
    經總統於98年5 月20日公布，惟上開修正條文依同條例第36
    條之規定，應自公布後6 個月施行（本院98年6 月12日98年
    第3 次刑事庭庭長會議結論亦同此意旨），本件尚無上開條
    文之適用，附此敘明。
三、原審認被告罪證明確，因而依毒品危害防制條例第8 條第3
    項、第19條第1 項，刑法第11條前段、第41條第1 項前段、
    第38條第1 項第1 款之規定，並爰審酌被告非法轉讓毒品予
    乙○○，固戕害乙○○之身心健康，影響社會治安，助長不
    良風氣，惟被告並無前科，素行良好，且轉讓毒品之對象及
    次數單一，數量又非至鉅，犯罪後復坦承犯行等一切情狀，
    量處被告有期徒刑6 月，並諭知易科罰金之折算標準。及說
    明末按毒品危害防制條例第2 條第2 項規定，毒品依其成癮
    性、濫用性及對社會危害性分為四級，並就製造、運輸、販
    賣、意圖販賣而持有、以非法方法使人施用、引誘他人施用
    及轉讓等不同品項毒品之行為，分別定其處罰。至施用或持
    有第三、四級毒品，因其可罰性較低，故予除罪化，僅就施
    用及持有第一、二級毒品科以刑罰。惟鑑於第三、四級毒品
    均係管制藥品，特於同條例第11條之1 明定無正當理由，不
    得擅自持有；第18條第1 項後段復規定查獲之第三、四級毒
    品，無正當理由而擅自持有者，沒入銷燬之。從而，依同條
    例第18條第1 項後段應沒入銷燬之毒品，專指查獲之施用、
    持有第三、四級毒品而言；倘係查獲之製造、運輸、販賣、
    意圖販賣而持有、以非法方法使人施用、引誘他人施用或轉
    讓之第三、四級毒品，既屬同條例相關法條明文規定處罰之
    犯罪行為，即非該條項應沒入銷燬之範圍。又同條例第19條
    第1 項所定「供犯罪所用或因犯罪所得之物」，係指犯第4
    條至第9 條、第12條、第13條或第14條第1 項、第2 項之罪
    所用或所得之物，不包括毒品本身在內，自不得為第三、四
    級毒品之沒收依據（以犯第4 條第3 項販賣第三級毒品罪為
    例，其供犯罪所用之物，當指「供販賣第三級毒品所用之物
    」而言；第三級毒品本身為販賣之標的，為遂行販賣該毒品
    使用之物，始屬「供犯罪《犯第4 條第3 項之販賣第三級毒
    品罪》所用之物」，其理至明）。同條例對於查獲之製造、
    運輸、販賣、意圖販賣而持有、以非法方法使人施用、引誘
    他人施用及轉讓第三、四級毒品之沒收，並無特別規定，如
    其行為已構成犯罪，則該毒品即屬不受法律保護之違禁物，
    應回歸刑法之適用，依刑法第38條第1 項第1 款之規定沒收
    之（最高法院95年度台上字第911 號判決意旨參照），從而
    ，扣案之愷他命（驗餘總淨重0.4215公克），為違禁物，應
    依刑法第38條第1 項第1 款沒收之。又依毒品危害防制條例
    第19條第1 項前段規定，宣告沒收者，以屬於被告所有供犯
    罪所用或因犯罪所得之物為限（最高法院97年度台上字第63
    50號判決意旨參照），是未扣案之轉讓第三級毒品愷他命所
    得3,000 元，應依該條例第19條第1 項規定宣告沒收，如全
    部或一部不能沒收時，以其財產抵償之；至包裹前開愷他命
    之外包裝塑膠夾鏈袋2 只，既因轉讓而屬乙○○所有，自無
    從宣告沒收。其認事用法，並無違誤，量刑亦稱妥適，檢察
    官上訴意旨，仍認被告成立同條例第4 條第3 項之販賣第三
    級毒品罪嫌云云，並無理由（詳如後述），應予駁回。
四、檢察官上訴意旨略以：本件原審判決被告甲○○轉讓第三級
    毒品，處有期徒刑6 月，如易科罰金，以新臺幣1,000 元折
    算1 日。扣案之第三級毒品愷他命（驗餘總淨重0.4215公克
    ）沒收，未扣案之犯罪所得新臺幣3,000 元沒收，如全部或
    一部不能沒收時，以其財產抵償之。固非無見。惟查，原審
    認被告係轉讓第三級毒品，然於犯罪事實卻又認定被告係「
    有償轉讓」予證人乙○○；而參以證人乙○○於警詢時指稱
    伊係向被告聯絡購買毒品，被告因此交付毒品並同時收取3,
    000 元之價金等語，足證被告與本件綽號「阿偉」之人共同
    販賣毒品。原審未查明「阿偉」之人為何，又無任何事證足
    認本件毒品之成本價格，僅憑被告一面之詞，即認被告係單
    純轉讓毒品，實有未洽。惟查：（一）原判決認定被告係以
    3,000 元之代價向「阿偉」之人購得扣案2 包愷他命，再以
    3,000 元之原價轉讓予乙○○，因無證據證明被告有從中牟
    利，或原即有營利之意圖，故認定被告不成立販賣第三級毒
    品罪，已如前述，被告既非無償轉讓（即非免費轉讓給乙○
    ○），則原審於判決內載明「有償轉讓」（即原價轉讓）等
    語，核與原判決認定事實相符，並無違誤。（二）再被告既
    無販賣毒品之營利意圖，縱其等係以金錢交易之方式轉讓毒
    品，亦不因此成立販賣罪，自不能因證人乙○○於警詢時曾
    證稱：係與被告聯絡購買毒品等語，及被告有交付毒品及收
    取價金之行為，即謂被告成立販賣罪名。（三）又按刑事訴
    訟法第16 1條已於91年2 月8 日修正公布，修正後同條第1
    項規定：檢察官就被告犯罪事實，應負舉證責任，並指出證
    明之方法。因此，檢察官對於起訴之犯罪事實，應負提出證
    據及說服之實質舉證責任。倘其所提出之證據，不足為被告
    有罪之積極證明，或其闡明之證明方法，無從說服法官以形
    成被告有罪之心證，基於無罪推定之原則，自應為被告無罪
    判決之諭知（最高法院92年台上字第128 號判例亦同此意旨
    ）。經查，被告自始即稱以3,000 元之代價向綽號「阿偉」
    之人購得本件愷他命等情，檢察官如認此部分僅為被告片面
    之詞，所言有所不實，自應由檢察官就被告於本件交易有從
    中獲利或有營利意圖等情，負舉證責任，甚或依據被告供述
    之連絡方式查明該毒品上源之綽號「阿偉」者係何人，檢察
    官捨此不為，反將舉證責任推由法院承擔，自與刑事訴訟法
    之規定有違。綜上所述，檢察官據此提起本件上訴，並無理
    由，併此敘明。
據上論斷，應依刑事訴訟法笫368 條，判決如主文。
本案經檢察官到庭國鳴到庭執行職務。
中    華    民    國    98    年    8     月    19    日
                  刑事第十四庭審判長法  官  陳志洋
                                    法  官  梁耀鑌
                                    法  官  謝靜恒
以上正本證明與原本無異。
檢察官如不服本判決，應於收受送達後10日內向本院提出上訴書
狀，其未敘述上訴之理由者並得於提起上訴後10日內向本院補提
理由書（均須按他造當事人之人數附繕本）「切勿逕送上級法院
」。
被告不得上訴。
                                    書記官  陳珮茹
中    華    民    國    98    年    8     月    19    日
附錄：本案論罪科刑法條全文
毒品危害防制條例第8條第3項
轉讓第三級毒品者，處三年以下有期徒刑，得併科新臺幣三十萬
元以下罰金。


司法院資訊處製作；財團法人民間司法改革基金會備份。
